臺灣高等法院高雄分院刑事判決　　 94年度上更(一)字第107號
上　訴 人
即　被　告　甲○○
選任辯護人　歐陽志宏　律師
上列上訴人因強盜等案件，不服台灣高雄地方法院93年度訴字第
22 70 號中華民國93年11月9 日第一審判決（起訴案號：台灣高
雄地方法院檢察署93年度偵字第15529 號），提起上訴，判決後
經最高法院發回更審，本院判決如下：
    主  文
原判決撤銷。
甲○○意圖為自己不法之所有，於夜間侵入住宅，以強暴至使不
能抗拒，而取他人之物，累犯，處有期徒刑柒年貳月。
    事  實
一、甲○○曾於民國（以下同）90年間，因過失傷害案件，經本
    院以90年度交上易字第223 號判決判處有期徒刑6 月確定，
    於90年12月28日易科罰金執行完畢，竟不知悔改，因其與乙
    ○○原係男女朋友關係，竟意圖為自己不法所有，於93年8
    月2 日晚上7 時45分，侵入高雄縣鳳山市○○○路100 巷11
    之2 號公寓內3 樓之乙○○住宅門外樓梯間等候，嗣於乙○
    ○自外處返家之際，甲○○即徒手拉扯乙○○提掛於左手臂
    內之手提包，經乙○○反抗，又以徒手抓住乙○○左手並撞
    擊牆壁約5 、6 次之強暴方式，使乙○○左手手腕上之手鐲
    ，因撞擊斷裂而割傷乙○○，致其受有左腕背部切割傷2.5
    ×0.2 公分及右背瘀青1 ×1 公分傷害，致使乙○○因手部
    疼痛不能抗拒後，取走乙○○左手手臂提掛之手提包1 個【
    內有中國信託商業銀行股份有限公司（下稱中國信託銀行）
    現金卡1張、現金新台幣（下同）5,000 元】及左手中之NEC
    廠牌行動電話1 具得手後，迅速下樓並自前揭手提包內取走
    中國信託銀行現金卡1 張及現金5,000元，而將前揭手提包1
    個及行動電話1 具均丟棄在上址樓梯間後逃逸。繼於同日亦
    基於意圖為自己不法之所有以不正方法利用自動付款設備取
    得他人財物之犯意，持乙○○所有前揭現金卡，至位於高雄
    縣鳳山市○○○路一萊爾富超商內之自動提款櫃員機，利用
    先前其與乙○○交往期間得知之現金卡密碼，以前揭不正方
    式取得之乙○○之現金卡插入，將密碼輸入該自動櫃員機提
    款1 次，而使前揭自動櫃員機陷於錯誤，而提領現金14,500
    元得手且供己花用，並將前揭現金卡丟棄於高雄市前鎮區○
    ○○路與鎮海路口。嗣經乙○○報警處理，於當晚即93年8
    月2 日晚上10時42分，為警聯繫甲○○至高雄縣政府警察局
    鳳山分局五甲派出所，並在甲○○所駕駛車牌號碼G7-0093
    號自用小客車右前座腳踏板下、高雄市前鎮區○○○路與鎮
    ○路口，及高雄縣鳳山市○○○路100 巷11之2 號1 樓樓梯
    間等處，分別查獲其強盜及盜領之現金餘款17,400元、及中
    國信託銀行現金卡1 張、行動電話1 具，因而查獲。
二、案經高雄縣警察局鳳山分局移送台灣高雄地方法院檢察署檢
    察官偵查起訴。
    理  由
一、訊之上訴人即被告甲○○於原審及本院審理時均坦承有於上
    揭時、地，取得被害人乙○○之現金卡並提領現金14,500元
    等情不諱，惟矢口否認有何強盜或拿取現金5,000 元及以不
    正方法利用自動付款設備取得他人財物之犯行，辯稱：我於
    警詢時感覺很疲勞且未供稱強盜被害人乙○○手提包等財物
    等語，因乙○○表示欲分手，然我與乙○○同居於上址期間
    之生活費均由我支付，且所賺得薪資交由乙○○保管，我要
    求乙○○應償還部分支出，遭乙○○拒絕後，我趁乙○○在
    洗手間時，自行在上址同居屋內電視櫃前之茶几桌下拿取乙
    ○○皮包內之中國信託銀行現金卡，嗣因乙○○發現欲搶回
    現金卡而拉扯，因地板光滑致兩人均摔倒在地，我並無毆打
    或以撞牆壁之強暴方式取得乙○○之財物云云。惟查：
（一）按被告因受強暴、脅迫、利誘、詐欺、疲勞訊問或其他不
      正方法所為之自白，其自白不具證據能力，為刑事訴訟法
      第156 條第1 項所揭櫫，另被告之自白如係經檢察官所提
      出，法院應命檢察官就自白之任意性，指出證明之方法，
      例如由檢察官提出詢問被告之錄音帶或舉出詢問被告及製
      作筆錄者以外之其他人證，作為證明（最高法院73年台上
      字第5638號、同院74年台覆字第10號判例要旨參照）。再
      按訊問被告，應全程連續錄音，必要時並應全程連續錄影
      ，筆錄內所載之被告陳述與錄音或錄影之內容不符者，其
      不符之部分，不得作為證據，刑事訴訟法第100 條之1 第
      1 項、第2 項規定甚明，揆其規範意旨，即在藉由全程連
      續錄音或錄影之方式以擔保筆錄所載之內容確係本於被告
      之陳述而為，並無任何故為出入或匿、飾、增、減之處，
      俾保證筆錄內容之形式正確性及可信性。是以參諸「筆錄
      內所載之被告陳述與錄音或錄影之內容不符者，其不符之
      部分，不得作為證據」即屬欠缺證據適格性之本旨，依「
      法所不許，舉輕足以明重」之法理，倘訊問被告未依照前
      揭方式為之，因無以究明並保證筆錄所載內容確與被告之
      陳述具有同一性及完整性，自難認該證據之搜集程序已依
      一定具有可信賴性之程序為之，顯有礙於實體真實之發現
      ，該證據資料即屬欠缺證據能力。經查原審就上訴人甲○
      ○於警詢時之錄音帶當庭進行勘驗結果，認為警詢中警
      員詢問被告之態度平和，採一問一答方式，被告答詢自然
      ，語氣平和，並無精神不濟之情況，而且對於警詢中警員
      詢問之問題，仍會提出質疑及答辯；警詢筆錄第2 頁倒
      數第4 行至第3 頁第6 行分別記載被告供述其強盜被害人
      乙○○財物及強盜財物為手提包及中國信託銀行現金卡等
      語，然上訴人警詢筆錄錄音帶內容上訴人僅供述其自被害
      人乙○○處搶來，並無供述致使被害人乙○○不能抗拒，
      而搶取他人財物且警詢中未詢問上訴人甲○○搶得財物之
      內容，僅提及上訴人搶到乙○○所有之黑色皮包，且供稱
      伊係自桌子下拿皮包部分，警訊筆錄並未記載強盜等情，
      此有原審93年10月28日勘驗筆錄可參，（見原審卷第57頁
      以下），是上訴人甲○○警詢筆錄應係出於其任意性而為
      之，應堪認定，上訴人甲○○前揭所辯其警詢中感覺疲勞
      等語，不足採信，其警訊筆錄除前述差異部分外，應有証
      据能力。又上訴人甲○○警詢中之供述與警詢筆錄之記載
      ，既已有前述差異，是上訴人甲○○警詢筆錄就記載不符
      之部分，已因有瑕疵，此部分應不具證據能力，核先敘明
      。
（二）上揭強盜之犯罪事實，業據證人即被害人乙○○於檢察官
      偵訊時及原審、本院前審審理時陳稱：我於92年7 月9 日
      認識被告，直至本案發前幾個月前仍是男女朋友關係，並
      自92年10月份至93年4 月間同居，交往期間被告並無提供
      生活費用，而係由我提供被告生活費用，93年4 月間分手
      後，我雖亦曾讓被告居住，然93年8 月2 日案發時被告係
      在我住處外等候並未進屋內，被告在屋外看見我出現時，
      即伸手拉我所有之皮包，當時並無人在場，被告神情緊張
      且未說話，我以手臂勾住皮包，不讓被告取走，並向被告
      表示欲撥打行動電話報警，惟被告即用手抓住我戴有玉鐲
      之手部撞擊牆壁，致玉鐲斷裂而傷及我手部，我因而鬆手
      ，被告遂將我所有皮包內有中國信託現金卡1 張、現金
      5,000 元及行動電話1 具取走，因曾請被告以我所有之現
      金卡領錢，故被告知悉該現金卡密碼後，被告持前揭現金
      卡盜領14,500元，我待被告離開後，方至警局報案，被告
      知道我向警方報案才至警局等語，本院本審審理時証人即
      乙○○仍為相同之陳述，並稱：「（問：被告搶妳時，妳
      能否抗拒？）答：沒有辦法抗拒」等語（見94年9 月21日
      本院本審審判筆錄），又證人乙○○於案發當日因傷至惠
      德醫院就診，有該醫院93年8 月2 日惠字第3413號診斷證
      明書1 紙在卷可參，復有現場照片12張、贓物認領保管收
      據、高雄縣警察局鳳山分局五甲派出所受理各類案件紀錄
      表、中國信託銀行93年9 月1 日、同年月21日中信銀作業
      00000000000 號、00000000007 號函所附之交易明細表各
      1 份在卷可參，足證證人乙○○所述應屬非虛，按被害人
      黃女與上訴人原屬男女同居關係，雖案發時已與上訴人甲
      ○○業已分手，然證人乙○○上揭證述於偵訊及原審及本
      院審理中均為一致相同之證述，且與上揭事證相符，況其
      與上訴人甲○○並無深仇怨恨，應無甘冒刑事訴追之危險
      ，故為虛偽證述之必要，且其於偵查中向檢察官所為之陳
      述，並無顯有不可信之情況，亦自得為證據，核其上揭證
      詞均應堪採信。
（三）上訴人甲○○辯稱：我與被害人黃女同居期間，係由我供
      應生活費，且我薪資所得均交由被害人黃女，該現金卡帳
      戶部分金額為我所有等語。然經證人黃女於原審及本院審
      理中均否認上情，且證人即禾盟工程企業有限公司負責人
      黃炳憲亦於警詢中證稱：我曾雇請被告，而被告於93年6
      月4 日至同年7月30日止陸續向公司預領薪資，分別為700
      元、2,000 元、7,000 元或10,000元，以清償他人借款（
      見偵查卷第31、32頁），上訴人甲○○於本院審理時對證
      人黃炳憲上開警詢之陳述亦不爭執，審酌該警訊陳述作成
      時之情況認為正當，依刑事訴訟法第159 條之5 第2 項，
      認黃炳憲上開警詢之證言有證據能力。又上訴人甲○○於
      原審審理中亦自承，有向地下錢莊借款80,000元，每月利
      息7,200 元（見原審審判筆錄第35頁）等語，足徵上訴人
      甲○○平時經濟能力即不佳。況縱上訴人甲○○有將薪資
      所得交由被害人黃女，然上訴人甲○○並非因此即能以上
      揭強暴方式拿取黃女之現金卡及現金，且縱被害人黃女前
      雖曾告知上訴人甲○○前揭現金卡密碼，以使用現金卡幫
      助被害人黃女領取現金，然上訴人甲○○取走被害人黃女
      之前揭現金卡時，遭被害人黃女反抗及反對等情，亦為上
      訴人甲○○於原審及本院前審審理中所自承，均已如前述
      ，足徵被害人黃女應僅限於請求上訴人甲○○協助領取現
      金時，上訴人甲○○才得使用系爭現金卡之密碼，並非無
      限授權上訴人甲○○於任何時、地均得使用系爭現金卡且
      輸入密碼，憑以領取現金，亦應堪認定。又上訴人甲○○
      辯稱案發當日（即93年8 月2 日）有向伊老闆（即禾盟工
      程企業有限公司）借款6,000 元，惟已據證人黃炳憲於警
      訊時陳稱：被告於93年6 月4 日至7 月30日陸續向我預領
      薪資9 次，被告自93年7 月30日預領薪資後就未到公司上
      班，亦未曾於8 月2 日向我借錢等語云云（見偵查卷第30
      頁），且據上訴人甲○○於原審供稱：「（問：案發時7
      點45分，至警局報案時間近乎3 小時，你在何處？）我先
      去跟公司老闆的兒子借錢」等語，核與本院所供借款對象
      、時間均不同，足證其所辯當日其有向老闆借款6,000 元
      即非實在，而當日在上訴人甲○○身上查獲之現金多於上
      訴人甲○○盜領自現金卡之14,500元，其既未向他人借得
      金錢，是其辯稱未拿取黃女之現金5,000 元而係向老闆借
      得6,000 元云云，即非可採；復按被害人之現金卡經上訴
      人甲○○丟棄於高雄市前鎮區○○○路與鎮海路口後，嗣
      由上訴人甲○○帶同警方至上址尋獲，業據上訴人甲○○
      坦承在案，並有現場照片可証（見警卷第16、17頁照片）
      ，上訴人甲○○如非自被害人處強取現金卡而係自行取用
      ，何以提款完畢，不將現金卡交還被害人反而將之丟棄？
      又上訴人甲○○辯稱：我係在被害人住處摔壞被害人之手
      機而已，並未搶走被害人之手機云云，惟被害人之手機係
      在高雄縣鳳山市○○○路100 巷11之2 號1 樓樓梯間尋獲
      ，亦有上訴人甲○○至現場之指認照片可稽（見警卷第14
      頁照片），上訴人甲○○如未取走被害人之手機，而係在
      被害人住處即遭上訴人摔壞，該手機何以事後在被害人住
      處1 樓之樓梯間尋獲？上訴人甲○○前揭所辯均與常情不
      符，不足採信。
（四）上訴人甲○○聲請傳訊被害人之子蔡志傑，据証人蔡志傑
      陳稱：「（問：93年8 月2 日晚上7 時45分媽媽的皮包被
      搶時，你有無在現場？答：沒有」「（問：你在何處看到
      被告甲○○？）答：外面」「（問：看到的情形如何？）
      答：他從我們住的公寓1 樓正門跑出去」「（問：當時你
      和誰回來？答：我自己」「（問：為什麼你自己在樓下？
      ）答：我自己在樓下逛一逛」等語（見94年9 月21日本院
      審判筆錄）；被害人乙○○亦陳稱：當天我兒子並未看見
      被告（見本院前審審判筆錄第4 頁），當天被告根本未進
      屋內等語（本院前審審判筆錄第6 頁）；被害人乙○○於
      本院本審審理時亦陳稱：「（問：搶那段時間妳兒子不在
      ？）答：不在」「（問：被搶完之後，妳兒子就回來了？
      ）答：我還在樓上打電話給信用卡公司辦止付時，我兒子
      在樓下喊我」「（問：妳說妳有敲隔壁的門要報警，隔壁
      的人有沒有出來？）答：沒有」「（問：妳既然有打電話
      止付，為什麼錢還會被領走？）答：我一直敲門，對面沒
      有人，樓下也沒有人，我又跑上去，那時候錢就被領去了
      」等語（見94年9 月21日本院審判筆錄）。按証人蔡志傑
      既在樓下公寓外逛，未在樓上現場，則其自無看到事實發
      生情形，且上訴人甲○○亦自承：「（問：他兒子看到什
      麼？）答：他沒有看到什麼」等語（見本院前審審判筆錄
      第15頁），是仍不能為上訴人甲○○有利之証明。又本院
      本審審理時，上訴人甲○○聲請函調建安中醫診所、許耳
      鼻喉科診所、回春診所等醫院病歷，該等病歷僅記載上訴
      人甲○○病情用藥資料，仍不能為上訴人甲○○有利之証
      明。
    綜上所述，上訴人甲○○如非自被害人處強取現金卡而係自
    行取用，何以提款完畢，不將現金卡交還被害人，反而將之
    丟棄在高雄市前鎮區○○○路與鎮海路口地上，又上訴人甲
    ○○如未取走被害人之手機，而係在被害人住處即遭上訴人
    甲○○摔壞，該手機何以事後在被害人住處1 樓之樓梯間尋
    獲，被害人亦稱當時無法抗拒，則上訴人甲○○有強盜行為
    ，事證已臻明確，其所辯均與常情不符，不足採信，其犯行
    已堪認定。
二、按刑法第328條第1項所稱之「強暴」，指對人之身體，且足
    以抑制他人抵抗程度之有形力之行使；亦即直接或間接對於
    人之身體施以暴力，壓制被害人之抗拒。所稱之「脅迫」指
    對人，且足以抑制其抵抗程度之惡害通知行為；亦即以威嚇
    加之於被害人，使其精神上產生恐怖之心裡。次按強盜罪之
    強暴、脅迫，祇須抑壓被害人之抗拒或使被害人身體上、精
    神上處於不能抗拒之狀態為已足，其暴力縱未與被害人身體
    接觸，仍不能不謂有強暴、脅迫行為；縱令被害人實際無抗
    拒行為，仍於強盜罪之成立，不生影響（最高法院22年度上
    字第317 號、30年度上字第3023號判例要旨參照）。另按是
    否「不能抗拒」，除應考量行為人所實施之不法手段是否足
    以抑制通常人之抗拒，使之喪失自由意思外，並應就被害人
    之年齡、性別、性格、體能及當時所處環境等因素，加以客
    觀之考察，以為判別標準（最高法院88年度台上字第2132號
    判決要旨參照）。上訴人甲○○以手抓住被害人黃女手部撞
    擊牆壁後，致被害人黃女手部受傷而取走掛於左手手臂之皮
    包1 個與其內前開財物之行為，堪認係前開所稱之「強暴」
    行為，且上訴人甲○○於無他人在場之處，對被害人施強暴
    行為，依當時客觀環境觀察，自足以壓抑前開被害人之意思
    自由，而達不能抗拒之程度，應堪認定。又按強盜罪所施用
    之強暴、脅迫手段，祇須足以壓抑被害人之抗拒，使其喪失
    意思自由為已足，縱令被害人並無抗拒行為，仍於強盜罪之
    成立，不生影響（最高法院30年上字第3023號判例要旨參照
    ）；又以強暴、脅迫使人行無義務之事，如係使人交付財物
    ，或藉以取得不法之利益，即應成立強盜罪名，不得論以刑
    法第304 條之罪（最高法院28年上字第3853號判例要旨參照
    ）；而犯強盜罪，於實施強暴行為之過程中，如別無傷害之
    故意，僅因拉扯致被害人受有傷害，乃施強暴之當然結果，
    固不另論傷害罪；然因強盜罪非以傷害人之身體為當然之手
    段，若具有傷害犯意且發生傷害之結果，自應另負傷害罪責
    ，如經合法告訴且與強盜罪有方法結果之牽連關係，即應依
    刑法第55條之規定處斷（最高法院91年度台上字第1441號判
    決要旨參照）。是依上揭所述，上訴人甲○○前開所為係於
    實施強暴行為過程中致被害人受傷，並取得被害人所有之前
    揭財物，自毋庸另論以強制罪責或傷害罪責。又發生地點是
    在被害人所住公寓大樓之3 樓樓梯間，該樓梯間為公寓住宅
    之一部分，當時是晚上7 時45分，係屬夜間。是核上訴人甲
    ○○所為，係犯刑法第330 條第1 項犯強盜罪而有第321 條
    第1 項第1 款之加重強盜罪、第339 之2 第1 項以不正方法
    利用自動付款設備取得他人財物罪。又公訴人認上訴人甲○
    ○係犯刑法第328 條第1 項之普通強盜罪，尚有未洽，其起
    訴法條應予變更。上訴人甲○○所犯加重強盜罪及以不正方
    法利用自動付款設備取得他人財物罪2 罪間，有方法、結果
    之牽連關係，為牽連犯，依刑法第55條之規定，應從一重之
    強盜罪處斷。至起訴書漏載上訴人甲○○傷害被害人黃女之
    左腕背部切割傷2.5 ×0.2 公分及右背瘀青1 ×1 公分傷害
    部分，因與起訴部分既具單純一罪之關係，應為起訴效力所
    及，本院自得併予審究。上訴人甲○○曾於90年間因犯過失
    傷害罪，經原審以90年度交易字第343 號判決判處有期徒刑
    3 月，經上訴第二審由本院以90年度交上易字第223 號判決
    撤銷第一審判決，改判處有期徒刑6 月確定，並於90年12月
    28日易科罰金執行完畢等情，此有台灣高等法院被告全國前
    案紀錄表、台灣高雄地方法院檢察署刑案資料查註紀錄表各
    1 份在卷可憑，其於5 年內再犯有期徒刑以上刑之本罪，為
    累犯，應依刑法第47條之規定加重其刑。
三、原審予以論科，固非無見，惟查本件發生地點是在被害人所
    住公寓大樓之3 樓樓梯間，該樓梯間為公寓住宅之一部分，
    當時是晚上7 時45分，係屬夜間，是上訴人甲○○應係犯刑
    法第330 條第1 項之加重強盜罪，原審僅論以普通強盜罪，
    尚有未洽，上訴人甲○○上訴否認強盜，雖無理由，惟原判
    決既有可議，自應予撤銷改判。審酌上訴人甲○○身強體壯
    ，不思正途而以強盜之方式強取被害人財物，其犯罪動機及
    方法已屬可議，其行為對社會治安及被害人所生危害非輕，
    且犯後仍否認犯行，態度不佳，惟念其強盜所得財物，業經
    被害人領回現金17,400元，並找回前揭現金卡及行動電話，
    此有贓物認領保管收據1 紙在卷可查，造成被害人損失非鉅
    等一切情狀，爰量處有期徒刑7 年2 月。又本件雖係上訴人
    甲○○提起上訴，惟因原審適用法律錯誤，本院改適用正確
    法律，自得科以較原判決為重之刑，附此敘明。
據上論結，應依刑事訴訟法第369 條第1 項前段、第364 條、第
299 條第1 項前段、第300 條，刑法第330 條第1 項、第339 條
之2 第1 項、第55條、第47條，判決如主文。
本案經檢察官陳國全到庭執行職務。
中　　華　　民　　國　　94　　年　　9 　　月　　30　　日
                  刑事第六庭    審判長法  官  王憲義
                                      法  官  李璧君
                                      法  官  張盛喜
以上正本證明與原本無異。
如不服本判決應於收受本判決後10日內向本院提出上訴書狀，其
未敘述上訴理由者，並得於提起上訴後10日內向本院補提理由書
狀（均須按他造當事人之人數附繕本）「切勿逕送上級法院」。
中　　華　　民　　國　　94　　年　　10　　月　　3 　　日
　　　　　　　　　　　　　　　　　　　書記官  林明威
附錄本件判決論罪科刑法條：
刑法第330條
犯強盜罪而有第321 條第1 項各款情形之一者，處7 年以上有期
徒刑。
前項之未遂犯罰之。
刑法第328條
意圖為自己或第三人不法之所有，以強暴、脅迫、藥劑、催眠術
或他法，至使不能抗拒，而取他人之物或使其交付者，為強盜罪
，處5年以上有期徒刑。
以前項方法得財產上不法之利益或使第三人得之者，亦同。
犯強盜罪因而致人於死者，處死刑、無期徒刑或10年以上有期徒
刑；致重傷者，處無期徒刑或7年以上有期徒刑。
第1項及第2項之未遂犯罰之。
預備犯強盜罪者，處1 年以下有期徒刑、拘役或3,000 元以下罰
金。
刑法第339 條之2
意圖為自己或第三人不法之所有，以不正方法由自動付款設備取
得他人之物者，處3 年以下有期徒刑、拘役或1 萬元以下罰金。
以前項方法得財產上不法之利益或使第三人得之者，亦同。
